【裁判字號】    98,訴,3626
【裁判日期】    990413
【裁判案由】    違反槍砲彈藥刀械管制條例
【裁判全文】
臺灣臺中地方法院刑事判決              98年度訴字第3626號
公  訴  人  臺灣臺中地方法院檢察署檢察官
被      告  丙○○
指定辯護人  蘇哲科律師
上列被告因違反槍砲彈藥刀械管制條例案件，經檢察官提起公訴
（98年度偵字第17139號），本院判決如下：
    主    文
丙○○未經許可持有可發射子彈具有殺傷力之改造手槍，累犯，
處有期徒刑貳年拾月，併科罰金新臺幣參萬元，罰金如易服勞役
，以新臺幣壹仟元折算壹日。扣案之仿ＢＥＲＥＴＴＡ廠八四型
半自動改造手槍壹支（含彈匣壹個，槍枝管制編號：00000
00000號）、子彈貳顆，均沒收。
    犯罪事實
一、丙○○前因公共危險、竊盜等罪，經法院判決應執行有期徒
    刑二年確定，業於民國九十四年六月二十一日縮短刑期假釋
    付保護管束出監，復於同年十月十九日假釋期滿未撤銷假釋
    而視為執行完畢。丙○○明知未經中央主管機關許可，不得
    持有槍砲彈藥刀械管制條例所管制之槍砲、彈藥，竟基於持
    有可發射子彈具有殺傷力之改造手槍、子彈之犯意，於九十
    八年六月三十日下午四時許，明知其向真實姓名年籍不詳綽
    號「財叔」之成年男子，以新臺幣（下同）一萬三千元之代
    價，所購買之仿ＢＥＲＥＴＴＡ廠八四型半自動改造手槍一
    支，係換裝土造金屬槍管，機械性能良好，可擊發適用之子
    彈而具殺傷力具殺傷力之改造手槍（槍枝管制編號：000
    0000000號，含彈匣一個），另非制式子彈三顆，則
    係由已截短之口徑九mm制式彈殼組合直徑八點七±零點五mm
    金屬彈頭而成，係可擊發而具殺傷力之非制式子彈。約定由
    丙○○於同日晚間七時許，自行帶至位在臺中縣豐原市○○
    路之家樂福量販店之保管箱輸入「財叔」所交付之密碼後，
    領取上開手槍、子彈，再將現金一萬三千元放置於保管箱中
    。丙○○取得上開手槍、子彈後，即將之置放在其所騎乘車
    牌號碼ＢＲ七－五五五號之機車行李箱中，因而未經許可持
    有可發射子彈具有殺傷力之改造手槍一支及子彈三顆。嗣於
    九十八年七月三日下午五時三十五分許，丙○○騎乘上開機
    車搭載不知情友人林隆源，行經臺中市○區○○路與漢口路
    口時，因丙○○騎車緩慢形跡可疑，為臺中市警察局第二分
    局永興派出所員警甲○○巡邏攔查，丙○○於有偵查犯罪職
    權之公務員或偵查機關發覺前，自首前述未經許可持有可發
    射子彈具有殺傷力之改造手槍及子彈之犯行，並接受本件裁
    判，始知上情，並扣得上開改造手槍一支及子彈三顆（其中
    一顆經試射僅餘彈殼，已失去子彈之功能）。
二、案經丙○○自首及臺中市警察局第二分局報告臺灣臺中地方
    法院檢察署偵查起訴。
    理    由
壹、程序方面：
一、按刑事訴訟法第一百五十九條第一項規定：「被告以外之人
    於審判外之言詞或書面陳述，除法律有規定者外，不得作為
    證據。」其立法意旨，乃在於確保被告之反詰問權。同法第
    一百五十九條之五第一項規定：「被告以外之人於審判外之
    陳述，雖不符前四條之規定（同法第一百五十九條之一至第
    一百五十九條之四），而經當事人於審判程序同意作為證據
    ，法院審酌該言詞陳述或書面陳述作成時之情況，認為適當
    者，亦得為證據。」同法條第二項規定：「當事人、代理人
    或辯護人於法院調查證據時，知有刑事訴訟法第一百五十九
    條第一項不得為證據之情形，而未於言詞辯論終結前聲明異
    議者，視為有前項之同意。」其立法意旨，則在於確認當事
    人對於傳聞證據有處分權，得放棄反對詰問權，同意傳聞證
    據可作為證據；但因我刑事訴訟法尚非採澈底之當事人進行
    主義，乃又限制以法院認為適當者，始得為證據。因此，當
    事人同意或依法視為同意某項傳聞證據作為證據使用者，實
    質上即表示有反對詰問權之當事人已放棄其反對詰問權，如
    法院認為適當，不論該傳聞證據是否具備刑事訴訟法第一百
    五十九條之一至第一百五十九條之四所定情形，均容許作為
    證據；換言之，當事人放棄對原陳述人行使反對詰問權者，
    屬於證據傳聞性之解除行為，如法院認為適當，即容許該傳
    聞證據作為證據，不以未具備刑事訴訟法第一百五十九條之
    一至第一百五十九條之四所定情形為前提，非常上訴意旨認
    以未具備該等情形為前提，尚有誤解。又法院於何種情況，
    得認為適當，應審酌該傳聞證據作成時之情況，如該傳聞證
    據之證明力明顯過低或係違法取得，即得認為欠缺適當性；
    惟是否適當之判斷，係以當事人同意或視為同意為前提，即
    當事人已無爭議，故法院除於審理過程中察覺該傳聞證據之
    作成欠缺適當性外，毋庸特別調查，而僅就書面記載之方式
    及其外觀審查，認為無問題而具有適當性即可，最高法院九
    十七年度臺非字第五號判決意旨參照。又前揭同法第一百五
    十九條之五第二項規定，乃係基於證據資料愈豐富，愈有助
    於真實發現之理念，酌採當事人進行主義之證據處分權原則
    ，並強化言詞辯論主義，透過當事人等到庭所為之法庭活動
    ，在使訴訟程序順暢進行之要求下，承認傳聞證據於一定條
    件內，得具證據適格。此種「擬制同意」，因與同條第一項
    之明示同意有別，實務上常見當事人等係以「無異議」或「
    沒有意見」表示之，斯時倘該證據資料之性質，已經辯護人
    閱卷而知悉，或自起訴書、原審判決書之記載而了解，或偵
    、審中經檢察官、審判長、受命法官、受託法官告知，或被
    告逕為認罪答辯或有類似之作為、情況，即可認該相關人員
    於調查證據之時，知情而合於擬制同意之要件，亦有最高法
    院九十六年度臺上字第四一七四號判決意旨可資參照。
二、查被告及其指定辯護人對於本判決所引用之下列各項證據方
    法之證據能力，於本院審理時均表示無意見而不爭執其證據
    能力（本院卷第八十五頁），視為有刑事訴訟法第一百五十
    九條之五第一項之同意，揆諸前開說明，該等被告以外之人
    於審判外所為言詞或書面陳述，其證據傳聞性已解除；且由
    本院歷次審理過程觀之，並未察覺前開傳聞證據之作成欠缺
    適當性，另由該等傳聞證據之筆錄或文書記載方式及其外觀
    審查，其等之作成時之情況亦無問題而有適當性，依刑事訴
    訟法第一百五十九條之五第二項之規定，自得作為證據，合
    先敘明。
貳、實體方面：
一、訊據被告就前揭時地持有上開槍彈之事實坦承不諱，並有扣
    案之改造手槍一支（含彈匣一個）、子彈三顆（其中一顆經
    試射僅餘彈殼）扣案可憑。又該扣案之改造手槍、子彈等，
    經送請內政部警政署刑事警察局鑑驗結果，認：「送鑑手槍
    一支（槍枝管制編號0000000000號），認係改造
    手槍，由仿ＢＥＲＥＴＴＡ廠八四型半自動手槍製造之槍枝
    ，換裝土造金屬槍管而成，擊發功能正常，可供擊發適用子
    彈使用，認具殺傷力。(二)送鑑子彈三顆，均係非制式子彈，
    由已截短之口徑九mm制式彈殼組合直徑八點七±零點五mm金
    屬彈頭而成，採樣一顆試射，可擊發，認具殺傷力」等情，
    有前揭槍彈鑑定書一份附卷可按（見偵卷第十五頁）。從而
    ，被告未經許可持有可發射子彈具有殺傷力之改造手槍及子
    彈之犯行，至臻明確，堪以認定。
二、核被告所為，係犯槍砲彈藥刀械管制條例第八條第四項未經
    許可持有可發射子彈具有殺傷力之改造手槍罪、同條例第十
    二條第四項之未經許可持有子彈罪。被告所犯上揭未經許可
    持有改造手槍罪及未經許可持有子彈罪二罪，係以一行為觸
    犯數罪名，為想像競合犯，應依刑法第五十五條之規定，從
    一重之未經許可持有可發射子彈具有殺傷力之改造手槍罪處
    斷。又查，被告前因公共危險、竊盜等罪，經法院判決應執
    行有期徒刑二年確定，業於九十四年六月二十一日縮短刑期
    假釋付保護管束出監，復於同年十月十九日假釋期滿未撤銷
    假釋而視為執行完畢等情，有臺灣高等法院被告前案紀錄表
    在卷可按，其於有期徒刑之執行完畢後，五年以內故意再犯
    本件有期徒刑以上之罪，為累犯，應依刑法第四十七條第一
    項規定加重其刑。另「按刑法第六十二條規定，對於未發覺
    之罪自首而受裁判者，得減輕其刑。但有特別規定者，依其
    規定。又槍砲彈藥刀械管制條例第十八條第一項前段規定，
    犯本條例之罪自首，並報繳其持有之全部槍砲、彈藥、刀械
    者，減輕或免除其刑。此為刑法第六十二條但書之特別規定
    ，自應優先適用。依原判決事實認定被告受託代為保管具有
    殺傷力之…半自動手槍一枝及…制式子彈五發，而於開槍射
    擊二發後，於九十六年三月六日十五時三十分許，自行攜帶
    上開制式手槍一枝及剩餘子彈三發向臺北縣政府警察局土城
    分局自首，經警扣得上開制式手槍一枝（含彈匣一個）及制
    式子彈三發等情，似已符合該條第一項前段減輕或免除其刑
    之規定。原判決遽依刑法第六十二條前段減輕其刑，亦有適
    用法則不當之可議」，最高法院九十九年度臺上字第九四三
    號判決意旨參照。經查，本件被告於本院審理時自承，機車
    行李箱要打開必須將機車熄火，行李箱之鑰匙並非不能打開
    ，但警察盤查時，因自知為通緝犯，且知道行李箱內槍枝是
    違禁物，因心虛而騙警察行李箱打不開等語（參本院卷第一
    一四頁反面），對照證人即臺中市警察局第二分局永興派出
    所員警甲○○（下稱證人甲○○）於本院審理時結證稱：被
    告稱行李箱打不開…待線上同仁支援後，被告才稱裡面是槍
    枝，經同仁用手將行李箱扳開，但無法打開，透過縫隙看裡
    面確認係槍枝後，才回去請鎖匠打開行李箱查獲等語（參本
    院卷第一一二頁反面），顯見被告雖主動向員警告知行李箱
    內之物為槍枝（自首部分容後述），但當時機車行李箱並非
    不能打開，被告亦知只要將機車熄火，即可將行李箱打開，
    但卻未主動以鑰匙打開行李箱讓員警查扣該槍枝，對照前揭
    最高法院判決意旨之事實係行為人主動將槍枝交由警方之情
    節，足認本件被告當時雖告知員警行李箱內係槍枝，但卻不
    以手上之鑰匙關閉機車引擎並打開行李箱，而藉詞鑰匙無法
    打開行李箱，被告顯無積極報繳槍械之客觀行為及主觀意思
    ，自與槍砲彈藥刀械管制條例第十八條第一項所稱「犯本條
    例之罪自首，並『報繳其持有之全部槍砲、彈藥、刀械者』
    」之情形有間，並不合於該條例之規定甚明。惟「按槍砲彈
    藥刀械管制條例第十八條第一項有關自首報繳或供述來源去
    向而減輕或免除其刑之規定，雖屬刑法第六十二條但書所稱
    之特別規定，但並非完全排斥刑法第六十二條前段規定之適
    用。故被告所為雖不合於上開條例第十八條第一項所規定減
    輕或免除其刑之特別要件，但若已符合刑法第六十二條前段
    自首之規定，仍非不得適用刑法第六十二條前段之規定減輕
    其刑。又刑法第六十二條所謂自首，只以犯人在犯罪未被發
    覺之前，向該管公務員申告犯罪事實，而受裁判為已足，並
    不以使用自首字樣為必要」，最高法院九十七年度臺上字第
    一○四二號判決意旨參照。復按「刑法第六十二條所謂發覺
    ，固非以有偵查犯罪權之機關或人員確知其人犯罪無誤為必
    要，而於對其發生嫌疑時，即得謂為已發覺；但此項對犯人
    之嫌疑，仍須有確切之根據得為合理之可疑者，始足當之，
    若單純主觀上之懷疑，要不得謂已發生嫌疑」，最高法院七
    十二年臺上字第六四一號判例要旨著有明文。又「刑法第六
    十二條之所謂發覺，係指有偵查犯罪職權之公務員已知悉犯
    罪事實與犯罪之人而言，而所謂知悉，固不以確知其為犯罪
    之人為必要，但必其犯罪事實，確實存在，且為該管公務員
    所確知，始屬相當。如犯罪事實並不存在而懷疑其已發生，
    或雖已發生，而為該管公務員所不知，僅係推測其已發生而
    與事實巧合，均與已發覺之情形有別」，最高法院七十五年
    臺上字第一六三四號判例要旨亦闡述至明。經查，本件證人
    甲○○到庭就當時查獲之情形證述，其對被告行跡可疑之客
    觀懷疑情狀描述，係因：被告始終騎車跟於伊後方，且伊放
    慢車速，被告亦同時放慢，於下一路口停紅燈時，伊刻意將
    機車停於離紅燈較遠之處，被告亦停於伊後方，但前面尚有
    很多位置得前進，被告卻一直停在伊後面，伊才盤查被告，
    但被告未帶身分證，所提供的資料伊覺得很懷疑等語（參本
    院卷第一一二頁反面上方），顯然證人甲○○當時盤查被告
    之事實，係因被告違反常情，騎機車一直跟在證人甲○○後
    方，故起初並非因其有何持有槍枝之事實致證人甲○○下車
    盤查；嗣被告於接受盤查之際，主動供承行李箱內係槍枝，
    在被告坦承前，證人甲○○並不知悉被告持有槍枝及子彈之
    犯行乙節，業據證人甲○○於本院審理時結證綦詳（本院卷
    第一一二頁反面中間），而就「行李箱不能打開」部分，使
    證人甲○○所生之懷疑，其亦結證稱：伊懷疑裡面是不是有
    毒品，因被告看起來像毒品犯的樣子等語（參本院卷第一一
    二頁反面中間），故綜合員警之證述，當時僅因被告前揭之
    「行跡可疑」而上前盤查，並非有何確切根據而對被告產生
    未經許可持有可發射子彈具有殺傷力之改造手槍、子彈犯罪
    之合理可疑；且縱因被告辯稱行李箱打不開，證人甲○○所
    生之懷疑，亦僅懷疑被告有施用毒品之犯行。從而，本件證
    人甲○○至多只為單純主觀上懷疑或推測，遑論有何確知被
    告上開持有槍枝及子彈之犯罪事實，揆諸前揭判決意旨之說
    明，自與刑法第六十二條所稱之「發覺」尚屬有別。是以被
    告於具有偵查犯罪職權之公務員發覺其上開犯行前，即主動
    坦承前揭未經許可持有可發射子彈具有殺傷力之改造手槍、
    子彈之犯罪情節，復於其後本案之偵查、審理程序到庭接受
    裁判，就其所犯業已合於法定自首之要件，應依刑法第六十
    二條前段之規定減輕其刑，並先加後減之。爰審酌改造手槍
    、子彈係具有高度危險性之物品，非經主管機關許可不得擅
    自持有，被告擅自持有槍枝、子彈，對他人生命、身體安全
    及整體社會治安極易產生嚴重危害，惟念及其於警詢、偵查
    及本院審理中悔意殷殷，足認其確已知錯、悔悟之犯罪後態
    度良好等一切情狀，量處如主文所示之刑，並就罰金部分，
    依刑法第四十二條第三項前段之規定諭知易服勞役之折算標
    準，以資懲儆。
三、沒收：
（一）扣案之改造手槍一支（含彈匣一個，槍枝管制編號：00
      00000000）、子彈二顆，係違禁物，應依刑法第
        三十八條第一項第一款之規定宣告沒收併予宣告沒收。
（二）扣案具殺傷力之子彈三顆，其中一顆經鑑驗機關試射，僅
      餘彈殼，即已失去子彈之結構及性能，不再屬違禁物，應
      認係待廢棄之物品，自無宣告沒收之必要，併此敘明。
據上論斷，應依刑事訴訟法第二百九十九條第一項，槍砲彈藥刀
械管制條例第八條第四項、第十二條第四項，刑法第十一條前段
、第五十五條、第四十七條第一項、第六十二條前段、第四十二
條第三項前段、第三十八條第一項第一款，判決如主文。
本案經檢察官乙○○到庭執行職務。
中    華    民    國    99    年    4     月    13    日
            刑事第五庭  審判長法  官  張靜琪
                              法  官  丁智慧
                              法  官  林慶郎
以上正本證明與原本無異
如不服本件判決，且有前述得提起上訴之情形，得自收受判決送
達之日起十日內，向本院提出上訴書狀（應敘述具體理由並附繕
本；倘上訴書狀如未敘述理由，應於上訴期間屆滿後二十日內補
提理由書於本院），上訴於第二審法院。
                              書記官  黃士益
中    華    民    國   99    年    4     月     13    日
附錄論罪科刑法條
槍砲彈藥刀械管制條例第8條第4項：
未經許可，持有、寄藏或意圖販賣而陳列第一項所列槍枝者，處
三年以上十年以下有期徒刑，併科新臺幣七百萬元以下罰金。
槍砲彈藥刀械管制條例第12條第4項：
未經許可，持有、寄藏或意圖販賣而陳列子彈者，處五年以下有
期徒刑，併科新臺幣三百萬元以下罰金。

司法院資訊處製作；財團法人民間司法改革基金會備份。
